【裁判字號】    89,重訴,656
【裁判日期】    891130
【裁判案由】    清償借款
【裁判全文】
臺灣臺中地方法院民事判決  八十九年度重訴字第六五六號
    原      告  丙○○
    送達代收人  丁○○
    被      告  乙○○
                甲○○
    右二人共同
    訴訟代理人  洪塗生律師
    複 代 理人  戊○○      .
右當事人間清償借款事件，本院判決如左：
    主    文
原告之訴及假執行之聲請均駁回。
訴訟費用由原告負擔。
    事    實
甲、原告方面：
  一、聲明：（一）被告應給付原告新台幣（下同）三百五十萬元，及自起訴狀繕本
      送達翌日起至清償日止，按年息百分之五計算之利息。（二）願供擔保請准宣
      告假執行。
  二、陳述：
  （一）被告乙○○、甲○○於民國（下同）八十八年四月二十日，利用原告委託代
        為保管之中華商業銀行活期儲蓄存款存摺印章之便，提領三百五十萬元，並
        存入被告甲○○之帳戶，經原告發現，被告始稱為借款，並表示原照銀行定
        存一年利率百分之五．二五計算利息，首月付二萬元，次月付二萬元，嗣被
        告竟稱借款之金錢為伊所有不願返還，且不願付利息，為此依借貸之法律關
        係請求被告返還借款三百五十萬元及法定遲延利息。
  （二）對被告抗辯所為之陳述：
   １、被告乙○○與被告甲○○於十餘年前共同合資木工機廠，嗣經營不善，倒債
       千萬元，故兩造之兄林欽耀不會無故給予被告乙○○三百五十萬元。林欽耀
       於八十七年二月將原告逐出「金和盛銀樓」，後經原告商請親戚協調，雙方
       達成協議，原告出讓豐原市○○路十五號應有部分之三分之一（當時購買以
       二千九百五十萬元購得），同意「金和盛銀樓」及財產歸于林欽耀，林欽耀
       則給付原告一千五百萬元。又被告乙○○向原告借款，恐原告配偶丁○○反
       對，故向原告建議由林欽耀給予三百五十萬元作為遺產所得，以取信原告配
       偶，原告為幫助被告，遂同意並委請林欽耀於契約書上載明，然協議書上所
       寫的三百五十萬元實係被告乙○○所借的款項，且被告乙○○於八十八年五
       月三十一日書立借據，表示向原告借款二百四十萬元，而此二百四十萬元即
       是三百五十萬元之一部分，其時要求被告乙○○寫三百五十萬元，但被告乙○○不肯，故借據上僅載二百四十萬元。
   ２、被告確於八十八年六月十日匯入五萬元（三萬元薪水、二萬元利息），八十
       八年七月十三日匯二萬元利息入原告之帳戶。
   ３、若三百五十萬元係被告乙○○之遺產分配所得，何以須匯入原告之帳戶？且
       被告乙○○又書立二百四十萬元之借據予原告，並先後付款二萬元之利息二
       次？
   三、證據：提出豐原郵局第一六四號存証信函影本一份、中華商業銀行取款憑條
       、存款憑條影本十八紙、「金和盛銀樓」歷年盈餘所得明細表影本一份、不
       動產買賣契約書影本一份、談話錄音譯文一份、借據影本一份、
乙、被告方面：
  一、聲明：求為判決駁回原告之訴，如受不利之判決，願預供擔保請免為假執行。
  二、陳述：
  （一）被告甲○○與被告乙○○為夫妻，被告乙○○為原告之姐姐，於八十八年四
        月十二日，被告乙○○及原告與訴外人林欽耀（即兩造之兄）三人間，就先
        人所留之遺產「金和盛銀樓」及坐落台中縣豐原市豐段二五０之二地號土地
        暨地上房屋復興路十五號達成分割協議，依約林欽耀應分別給付原告一千一
        百五十萬，被告乙○○三百五十萬元，合計一千五百萬，於同年月二十日前
        全部存入原告於中華商業銀行豐原分行所開設之帳戶（帳號０一一─一０─
        ００八八二四─六─００），由被告乙○○自其中自行提領上開所應分得之
        部分三百五十萬元，是被告乙○○於八十八年四月二十日所提領之三百五十
        萬元，屬被告乙○○應得之遺產，被告甲○○並未向原告借款，兩造間並無
        任何借貸關係存在。
  （二）原告陳述前後不一，１、先主張被告乙○○及甲○○二人在未經同意下，自
        八十九年四月十七日提領存款，經其發現後始改成借款；復又改稱被告乙○○所領其存款中之三百五十萬元部分，為被告乙○○所借，其於事前同意，
        並且向兄林欽耀提議，在兩造及林欽耀等三方於八十八年四月十二日簽定之
        契約書上，故意將該筆借款寫成被告乙○○應得之遺產。是關於借款部分，
        原告所指之對象自被告乙○○及甲○○二人，改為僅被告乙○○一人；而有
        關原告同意借貸之時間，則由八十九年四月十七日開始領款後之事後同意，
        改為同年月十二日簽約前之事前同意；至其方式則由被告強行借貸改成係原
        告提議以在該契約書上偽填為被告乙○○之遺產所得為之。２、有關借款金
        額及利息數額，原告先主張被告向其借款六百九十八萬元，且利息願按銀行
        定存一年利率百分之五．二五計息，首月付二萬元，次月付二萬元；復於審
        理中改為尚欠三百六十五萬五千七百二十五元，嗣又減縮為三百五十萬元。
        惟如原告所言，被告願依銀行定存利率百分之五．二五計息，則依原告主張
        之三百五十萬元計，被告每月應給付原告之利額僅一萬五千三百一十二點五
        元（0000000元×5.25%÷12=153125.5元），與原告所稱二萬元明顯不同，
        且原告所稱被告有於首月及次月各付二萬元，亦未見原告提出何証明資料，
        且該二萬元利息亦無從自原告主張之借款金額及利率算出，是原告主自不可
        採。３、關於契約書內容部分，原告雖一再稱系爭契約書所載被告乙○○分
        得之遺產三百五十萬元部分，實際上係其借給被告乙○○之借款，為避免其
        妻丁○○之反對，故意如此寫之，惟觀契約書之五卻記載：甲方（即林欽耀
        ）付與乙方（即原告）之款，其中四百萬元交付丙方（即被告乙○○）保管
        …。再觀原告所提之錄音帶譯文內容並未如原告所稱有提及關於豐原市○○
        路十五號房地三分之一產權價值一千萬元；且縱使該產權三分之一價值確為
        一千萬元，且「金和盛銀樓」年淨盈餘二百萬元，此相加結果不過一千二百
        萬元，與原告所稱其分得一千五百萬元相距甚遠。況如原告所稱其借給被告
        乙○○之款項三百五十萬元，為免妻子反對故於契約書上寫成遺產所得，惟
        系爭契約書上卻另有原告遺產所得中四百萬元部分，應由被告乙○○保管之
        約定之記載，原告就此部分卻不擔心其妻反對而於契約書上載明，甚難理解
        。
   （三）二百四十萬元之借據係被告乙○○於八十八年四月十七日，自原告上開帳
         戶分別提領五十萬元及二百萬元；於同年月二十七日又提領一十三萬元，
         而該五十萬元中之三十萬元部分係支付增建房屋之訂金，二百萬元部分為
         增建房屋及裝修房屋之預付款，一十三萬元部分為稅費、代書費，惟原告
         竟向被告乙○○爭執，既已付訂金三十萬元，豈有再付預付款之理，而被
         告乙○○係受原告委託處理房屋增建及裝修事宜，而當時房子未完成，原
         告始要求伊書立系爭借據，被告乙○○不堪其擾始將上開金額合計寫成二
         百四十萬元之借款，而原告所述之暫借款即係指此。嗣原告房屋之增建裝
         修均完成，被告乙○○曾向原告要回該紙「借據」，原告則稱已撕毀，是
         以之前原告均主張親姐弟不用立借據云云。況系爭借據亦不能証明被告林
         愛惠確有收受原告交付二百四十萬元之借款。
   （四）被告乙○○如依原告所主張借款三百五十萬元及暫借款二百萬元，並約定
         利率百分之五點二五，則每月應付給原告之利息為二萬四千六十二元，並
         果於八十八年六月十日及八十八年七月十三日分別轉帳二萬元入原告於中
         華商銀之帳戶內，則被告乙○○該二月應付之利息尚各不足四千零六十二
         元。
  三、証據：提出契約書影本一份，並依職權傳訊証人許秋煌到庭。
    理    由
一、原告起訴時係請求被告給付原告六百九十八萬元，嗣減縮為三百五十萬元，依民
    事訴訟法第二百五十五條第一項第三款規定，自屬無礙，此先予敘明。
二、本件原告起訴主張被告乙○○、甲○○於八十八年四月二十日，利用原告委託渠
    等代為保管之中華商業銀行活期儲蓄存款存摺印章之便，提領三百五十萬元，並
    存入被告甲○○之帳戶，經原告發現，被告始稱為借款，並表示原照銀行定存一
    年利率百分之五．二五計算利息，首月付二萬元，次月付二萬元，嗣被告竟稱借
    款之金錢為伊所有不願返還，且不願付利息，為此依借貸之法律關係請求被告返
    還借款三百五十萬元及法定遲延利息云云。被告則辯稱並未向原告借款，原告所
    稱之三百五十萬元，係八十八年四月十二日，被告乙○○及原告與訴外人林欽耀
    （即兩造之兄）三人間，就先人所留之遺產「金和盛銀樓」及坐落台中縣豐原市
    ○段二五０之二地號土地暨地上房屋復興路十五號達成分割協議，依約林欽耀應
    分別給付原告一千一百五十萬，被告乙○○三百五十萬元，合計一千五百萬元，
    於同年月二十日前全部存入原告於中華商業銀行豐原分行所開設之帳戶（帳號０
    一一─一０─００八八二四─六─００），由被告乙○○自其中自行提領上開所
    應分得之部分三百五十萬元，是被告乙○○於八十八年四月二十日所提領之三百
    五十萬元，屬被告乙○○應得之遺產並非借款，另被告甲○○並未向原告借款，
    兩造間並無任何借貸關係存在等語置辯。
三、本件原告主張被告乙○○於八十八年四月二十日自其於中華商業銀行豐原分行所
    開設之帳戶（帳號０一一─一０─００八八二四─六─００），提領三百五十萬
    元，存入被告甲○○之帳戶內，業據原告提出與其所相符之中華商業銀行取款憑
    條及提款憑條各一紙，且為被告所不爭執，自堪信為真實。原告主張系爭三百五
    十萬元係被告向其借得之款項，被告則辯稱系爭三百五十萬元係遺產分配所得之
    款項，是本件所應審究者，實為系爭三百五十萬元究係借款抑或遺產分配款？經
    查：
    （一）原告與被告乙○○及訴外人林欽耀，於八十八年四月十二日就繼承所得之
    財產如何分配達成協議，並書立契約書，約定林欽耀給付原告一千一百五十萬元
    ，給付被告乙○○三百五十萬元，付款方式則為八十八年四月二十日前一次付清
    ，已有兩造均不爭執之契約書一紙附卷可參，雖原告主張契約書上所寫之三百五
    十萬元，即被告向其所借之款項，因為避免其妻丁○○之反對，故意如此寫之，
    惟經本院依職權傳訊系爭契約之見証人許秋煌到庭証稱：「三百五十萬元是遺產
    分配的錢，契約書是針對繼承部分，當時我們談的是針對契約，三百五十萬元是
    乙○○所分配到的款項」（詳本院八十九年九月十八日言詞辯論筆錄），可証該
    筆三百五十萬元確係遺產之分配款，被告之辯稱應可採信。
    （二）按當事人主張有利於己之事實者，就其事實有舉証之責任，民事訴訟法第
    二百七十七條定有明文；復按當事人主張有金錢借貸關係存在，須就其發生所須
    具備之特別要件即金錢之交付及借貸意思表示一致負舉証責任；且金錢借貸，屬
    要物契約，應由貸與人就交付金錢之事實負舉証責任；若提出借據（借用証）如
    未表明已收到借款，尚不足証明其交付借款之事實，如經爭執，仍須就交付借款
    之事實負舉証責任（最高法院八十一年台上字第二三七二號判決意旨、六十九年
    台上字第三五四六號判例意旨、六十九年十二月二日六十九年度第二十七次民事
    庭會議決議可資參照）。原告雖又提出被告乙○○於八十八年五月三十一日所寫
    ，伊向原告借款二百四十萬元之借據一紙為証，被告乙○○固不否認該紙借據之
    真正，惟辯稱該紙借據係被告乙○○於八十八年四月十七日，自原告上開帳戶分
    別提領五十萬元及二百萬元；於同年月二十七日又提領一十三萬元，而該五十萬
    元中之三十萬元部分係支付增建房屋之訂金，二百萬元部分為增建房屋及裝修房
    屋之預付款，一十三萬元部分為稅費、代書費，惟原告竟向被告乙○○爭執，既
    已付訂金三十萬元，豈有再付預付款之理，又被告乙○○係受原告委託處理房屋
    增建及裝修事宜，因當時房子尚未完成，故原告要求伊先書立系爭借據，被告乙○○不堪其擾始將上開金額合計寫成二百四十萬元之借款。經查原告確係委託被
    告乙○○處理房屋增建及裝修事宜，此為原告所不爭執，而本件起訴時原告本係
    向被告請求返還六百九十八萬元之借款，嗣經被告辯稱扣除三百五十萬遺產分配
    款外，其餘款項係代原告處理房屋增建及裝修費用自原告帳戶提出支領，原告始
    減縮請求金額為三百五十萬元，此有本院歷次言詞辯論筆錄可參，是被告乙○○
    辯稱該紙借據係因原告之房屋增建及裝修尚未完工，而伊已先自原告帳戶提款支
    領預付款，原告不放心始要求伊簽立之借據自屬可信，是原告與被告乙○○就此
    借據是否為借貸之意思表示已不一致，原告又未再能舉証以明兩造間就該紙借據
    之借貸意思一致，依前揭說明，自不能僅憑該紙借據即認為兩造間有金錢借貸關
    係存在。況如原告確係借與被告三百五十萬元，原告豈會只要求被告簽立二百四
    十萬元金額之借據？再觀該紙借據並未載明被告乙○○確有收到系爭款項，依上
    述說明，原告自應就其主張被告向其借款三百五十萬元且其已為交付之事實負舉
    証責任，原告雖舉被告乙○○於八十八年四月二十日自其存摺提領之三百五十萬
    元即係該筆借款，惟查該筆三百五十萬元實係遺產分配之款項，已如前述，原告
    此部分証明尚不足採；原告又未再舉証以實其說，是依上述說明，其主張自難採
    信。
四、綜上所述，原告主張被告向其借款三百五十萬元，不足採信，從而，原告依借貸
    之法律關係請求被告給付三百五十萬元及自起訴狀繕本送達翌日起至清償日止，
    按年息百分之五計算之利息，即無理由，不應准許，應予駁回。原告之訴既經駁
    回，其假執行之聲請，已失所附麗，應併予駁回。
五、本件事証已臻明確，兩造其餘攻繫防禦方法，核與本件判決結果無影響，爰不逐
    一論述，附此敘明。
六、據上論結，本件原告之訴為無理由，依民事訴訟法第七十八條，判決如主文。
中      華      民      國    八十九    年    十一    月      三十    日
                                    臺灣臺中地方法院民事第三庭
~B法      官  涂秀玲
右為正本係照原本作成
如不服本判決，應於判決送達後二十日內，向本院提出上訴狀。
中      華      民      國    八十九    年    十一    月      三十    日
~B法院書記官


司法院資訊處製作；財團法人民間司法改革基金會備份。
